【裁判字號】    98,交抗,1543
【裁判日期】    980630
【裁判案由】    違反道路交通管理處罰條例
【裁判全文】
臺灣高等法院交通事件裁定          98年度交抗字第1543號
抗  告  人
即受處分人  甲○○
上列抗告人因違反道路交通管理處罰條例案件，不服臺灣臺北地
方法院，中華民國98年5月8日所為裁定（98年度交聲字第1620號
），提起抗告，本院裁定如下：
    主  文
抗告駁回。
    理  由
一、原裁定意旨詳如原審裁定書所載（如附件）。
二、抗告意旨略以：本件違規事實前經臺灣臺北地方法院96年度
    交聲字第1334號撤銷原處分確定，然裁決所未依法撤銷記錄
    ，經抗告人申訴，幾經協調，竟於民國98年3月14日重新核
    發北市裁申字第裁22-AEV299004號裁決書，抗告人乃依法重
    新聲明異議，惟第二次裁定認定抗告人仍應繳納罰鍰15,000
    元及施以道安講習，然抗告人前既已以本件相同之異議事實
    向原審聲明異議，經原審加以「裁判」，並確定在案，其後
    復以同一事實、相同之聲明異議內容向原審聲明異議，顯不
    合法律上之程式，請求撤銷原裁定云云。
三、按汽車駕駛人，駕駛汽車經測試檢定酒精濃度超過規定標準
    者，處新臺幣（下同）15,000元以上60,000元以下罰鍰，並
    當場移置保管該汽車及吊扣其駕駛執照1年；汽車駕駛人，
    經裁判確定處以罰金低於本條例第92條第3項所訂最低罰鍰
    基準規定者，應依本條例裁決繳納不足最低罰鍰之部分，道
    路交通管理處罰條例第35條第1項第1款、第8項分別定有明
    文。又汽車駕駛人，有道路交通管理處罰條例第35條第1項
    規定之情形者，應接受道路交通安全講習，同條例第24條第
    1 項第2款亦有明定。而汽車駕駛人飲用酒類或其他類似物
    後，吐氣所含酒精濃度超過每公升0.25毫克或血液中酒精濃
    度超過百分之0.05以上者，不得駕車，道路交通安全規則第
    11 4條第2款復定有明文。又道路交通管理處罰條例所稱之
    「汽車」，係包括「機器腳踏車」，亦為道路交通管理處罰
    條例第3條第8款所明文。次按民國94年2月5日公布，於95年
    2月5日施行之行政罰法第26條規定：「一行為同時觸犯刑事
    法律及違反行政法上義務規定者，依刑事法律處罰之。但其
    行為應處以其他種類行政罰或得沒入之物而未經法院宣告沒
    收者，亦得裁處之。前項行為如經不起訴處分或為無罪、免
    訴、不受理、不付審理之裁判確定者，得依違反行政法上義
    務規定裁處之。」。又其他種類行政罰，係指違反行政法上
    之義務應受「裁罰性」之「不利處分」，依行政罰法第2條
    規定，包括限制或禁止行為之吊扣證照處分及警告性之講習
    處分在內。究其立法目的，一行為同時觸犯刑事法律及違反
    行政法上義務規定時，由於刑罰與行政罰同屬對不法行為之
    制裁，而刑罰之懲罰作用較強，故依刑事法律處罰，即足資
    警惕時，實無一事二罰再處行政罰之必要；且刑事法律處罰
    ，由法院依法定程序為之，較符合正當法律秩序，應予優先
    適用，但罰鍰以外之沒入或其他種類行政罰，因兼具維護公
    共秩序之作用，為達行政目的，行政機關仍得併予裁處。再
    按94 年12月28日修正公布，並於95年7月1日施行之道路交
    通管理處罰條例第35條第8項規定：「前項汽車駕駛人，經
    裁判確定處以罰金低於本條例第92條第3項所訂最低罰鍰基
    準規定者，應依本條例裁決繳納不足最低罰鍰之部分。」，
    對照行政罰法第26條關於一事不二罰之規定，係於94年2月5
    日公布，於95年2月5日施行，顯見上開處罰條例規定之立法
    目的應係考量適用行政罰法第26條後，在酒後駕車違規應受
    刑事處罰者，刑罰處罰額度低於行政罰之流弊，參以大法官
    會議釋字第503號解釋所揭示：「…違反作為義務之行為，
    同時構成漏稅行為之方法而處罰種類相同者，如從其一重處
    罰已足達成行政目的時，即不得再就其他行為併予處罰，始
    符憲法保障人民權利之意旨」之法理，亦徵上開大法官解釋
    並未排除因前揭刑事處罰偏低所產生不合理之流弊而特別立
    法補繳差額之情形。復按中央法規標準法第16條規定：「法
    規對其他法規所規定之同一事項而為特別之規定者，應優先
    適用之。其他法規修正後，仍應優先適用。」，又道路交通
    管理處罰條例第2條規定：「道路交通管理、處罰，依本條
    例規定；本條例未規定者，依其他法律規定。」，行政罰法
    第1條規定：「違反行政法上義務而受罰鍰、沒入或其他種
    類行政罰之處罰時，適用本法。但其他法律有特別規定者，
    從其規定。」，故道路交通管理處罰條例基於特別法之地位
    而優於普通法行政罰法之適用。又刑事訴訟法第253條之1所
    指之緩起訴處分，其內容、要件與依刑事訴訟法第252條所
    為之不起訴處分迥異，緩起訴處分為介於起訴、與微罪職權
    不起訴間之緩衝設計，而檢察官為緩起訴處分時，依刑事訴
    訟法第253條之2第1項規定命被告向公益團體捐款或提供義
    務勞務者，被告係履行檢察官所為緩起訴處分命令，此等命
    令名義上雖非刑罰，但仍是一種特殊的處遇措施，造成被告
    之財產減少或義務增加，性質上亦屬干預人民自由之處分，
    與刑事制裁無異，實質上為刑事處罰。從而，道路交通管理
    處罰條例第35條第8項所規定之「罰金」，在解釋上應包括
    依檢察官緩起訴處分命令而向國庫或公益團體繳納捐款之情
    形在內，是異議人如已依檢察官之緩起訴處分命令，向國庫
    或公益團體繳納捐款，即已履行檢察官為緩起訴處分命令所
    課予之負擔，核與該條項所定之「經裁判確定處以罰金」情
    形無異，倘其所繳納款項之金額未低於最低罰鍰基準規定者
    ，即不應再受同種類之行政罰之罰鍰制裁；惟如其因同一行
    為所受之罰金刑事處分低於最低罰鍰基準規定時，交通裁罰
    機關自仍得裁處該行為人不足部分之罰鍰 (本院暨所屬法院
    97年法律座談會刑事類提案第39號意旨參照 ) 。
四、經查：原裁定認定本件抗告人甲○○於95年10月30日8時23
    分許，駕駛車牌號碼DKQ -848號重型機車，在臺北市○○路
    158巷20弄口，為臺北市政府警察局松山分局員警舉發「酒
    後駕車酒測值達0.62毫克」之違規，其所涉犯刑法第185條
    之3公共危險罪，經臺灣臺北地方法院檢察署檢察官於95年
    11月16日以95年度偵字第23766號為緩起訴處分，其期間為1
    年，並命抗告人應於緩起訴處分確定之日起3月內，向財團
    法人犯罪被害人保護協會臺灣臺北分會支付30,000元，經依
    職權送請再議，亦經臺灣高等法院檢察署以95年度上職議字
    第11221號處分書駁回在案，緩起訴期間為95年12月18日起
    至96年12月17日止，抗告人並已於96年10月9日向財團法人
    犯罪被害人保護協會臺灣臺北分會支付30,000元；另抗告人
    前於上述緩處分期間之96年10月2日，因本件違規事件，經
    臺北市交通事件裁決所以北市裁四字第裁22-AEV299004號裁
    決書裁處抗告人罰鍰45,000元，經抗告人向臺灣臺北地方法
    院異議後，該院於96年11月12日以96年度交聲字第1334號裁
    定，以同一事件刑事處遇之緩起訴期間尚未屆滿確定前，再
    行裁罰違反一事不二罰為由，撤銷原處分等情，有上揭處分
    書及緩起訴處分命令說明書足憑。復敘明抗告人「酒後駕車
    」，確係「一行為同時觸犯刑事法律」，並經檢察官為緩起
    訴處分確定，且已履行該緩起訴處分命令，支付具有罰金性
    質之處分金，因認抗告人因本件交通違規所應處罰鍰之「部
    分處罰」，已依刑事法律處罰，惟其支付上開具有罰金性質
    之處分金30,000元，猶仍低於道路交通管理處罰條例第35條
    第1項第1款暨違反道路交通管理事件統一裁罰基準表所定之
    最低罰鍰基準額45,000元，故依上揭規定說明，自應依道路
    交通管理處罰條例第35條第8項規定，就繳納不足最低罰鍰
    基準額之部分即15,000元部分裁處罰鍰，命其繳納。而以原
    處分機關漏未斟酌及此，遽對抗告人裁處45,000元罰鍰，其
    中逾15,000元部分，即屬不當，故就逾越15,000元之部分予
    以撤銷，改諭知不罰處分；至於罰鍰15,000元及施以道安講
    習部分，原處分並無違誤，是此部分之異議均無理由，依法
    予以駁回。經核認事用法，俱無不合。
五、抗告意旨略以: 本件相同之異議事實經原審96年度交聲字第
    1334號加以「裁判」，並確定在案，本件為同一事實，原審
    審理後為不同認定，顯不合法律上之程式。然查：臺灣臺北
    地方法院96年度交聲字第1334號撤銷原處分機關以北市裁四
    字第裁22-A EV299004號裁決書所為處分，係以同一違規事
    件，前經檢察官於95年12月18日為緩起訴處分確定，為期一
    年，須至96年12月18日期間屆滿，該緩起訴處分未經撤銷，
    該處分始終局確定，原處分機關於緩起訴期間屆滿前，逕就
    同一事件裁決異議人罰鍰45, 000元，其裁罰顯與行政罰法
    第26條第2項「一事不二罰」之規定有違，故將裁定撤銷原
    處分，惟未為任何「罰或不罰」之諭知，自非實體裁判。申
    言之，該裁定僅係認定原處分機關就本件違規所為之北市裁
    四字第裁22-AEV299004號之處分，具有程序上之瑕疵，予以
    撤銷，回歸為暫未裁罰處分之狀態，並非就本件違規事實裁
    罰與否？為實體上之審認至明，亦即需待緩起訴處分終局後
    ，原處分機關始得依據上揭法規規定為裁處與否之處分。從
    而，本件原處分機關於98年3月14日重新核發北市裁申字第
    裁22-AEV299004號裁決書，其中罰鍰15,000 元及施以道安
    講習部分，洵屬合法有據，原審就此部分，駁回抗告人之異
    議，自無不合。抗告人以同一違規事件已經裁判，指摘原裁
    定此部分不當，容屬誤會，其抗告為無理由，自應予駁回。
六、據上論結，應依道路交通案件處理辦法第26條，刑事訴訟法
    第412條，裁定如主文。
中    華    民    國    98    年    6     月    30    日
                  刑事第二十二庭審判長法  官  何菁莪
                                      法  官  洪于智
                                      法  官  江振義
以上正本證明與原本無異。
不得再抗告。
                                      書記官  陳韋杉
中    華    民    國    98    年    7     月    2     日


司法院資訊處製作；財團法人民間司法改革基金會備份。
